最高法院刑事判決　　　　　　　　　　　　　　　九十三年度台上字第二二一五號
　　上　訴　人　台灣高等法院高雄分院檢察署檢察官
　　被　　　告　甲○○
右上訴人因被告誣告案件，不服台灣高等法院高雄分院中華民國九十二年二月十一日
第二審更審判決（九十一年度重上更(三)字第一０四號，起訴案號：台灣高雄地方法院
檢察署八十三年度偵字第一二九一０號），提起上訴，本院判決如左：
    主  文
原判決撤銷，發回台灣高等法院高雄分院。
    理  由
本件原判決以公訴意旨略稱：被告甲○○意圖使黃俊男、葉秀美受刑事處分，明知其
並無「古董觀音佛黃金鑄造淨重九十六台兩」之佛像，亦未交付該佛像予黃俊男、葉
秀美保管，竟將其與黃俊男、葉秀美間所立之金錢保管書約變造為「古董觀音佛黃金
鑄造淨重九十六台兩」一尊之保管書約，並於民國八十三年二月十八日，以黃俊男、
葉秀美二人拒不返還該觀音佛像為由，持上開經變造後之書約向台灣高雄地方法院自
訴黃俊男、葉秀美共同涉嫌侵占該佛像，足以生損害於黃俊男、葉秀美，因認被告涉
犯刑法第一百六十九條第一項之誣告罪嫌。惟經審理結果，則認被告犯罪不能證明，
因而撤銷第一審論處被告連續意圖他人受刑事處分，向該管公務員誣告（累犯）罪刑
之判決，改判諭知被告無罪，固非無見。
惟查：(一)被告於八十三年二月十八日，具狀自訴葉秀美、黃俊男侵占其所有之黃金古
董觀音佛像，並提出原判決附件所示之保管書約為證。葉秀美、黃俊男均稱未保管該
佛像，保管書約是因葉秀美向被告調度資金新台幣（下同）五十八萬元才出具，其二
人並經另案判決無罪確定（原審法院八十三年度上易字第一三四二號），則被告是否
構成誣告罪，其關鍵端在於被告有無該黃金古董觀音佛像，及曾否將之交付葉秀美、
黃俊男保管，自不待言。而經原審法院前審調閱上述侵占案卷，被告於該案中指前開
佛像除被告本人及其妻賴美鳳外，無他人知曉，該案承審法官乃就佛像外觀及曾否將
之交付他人訊問被告及其妻，據賴美鳳供稱：該金鑄觀音佛像，為坐姿之女相觀音，
約五十公分高，手持葫蘆，平日藏置於伊夫妻房內衣櫃中，伊隨時可看，長子亦曾見
過一次，最後一次看到該佛像係八十二年十月間，被告曾以電話告知欲將該佛像拿給
葉秀美，並曾拿前開保管書約給伊看過云云。被告則供稱：該金鑄觀音佛像為站姿，
身長約一尺一寸（合約三十公分），手持淨瓶，平日置於其所睡房中一木箱內，三個
小孩均未看過該佛像，伊未告知妻子欲將該佛像拿給葉秀美，亦未讓其妻過目保管書
約，其妻僅於三十年前看過該佛像等語。其二人為同居生活夫妻，若家中真有價值不
菲之古董佛像，何以竟為如此南轅北轍之陳述？且二人所供內容差異極大，非僅對佛
像外觀等細節描述不一而已，原審既未詳查被告擁有該佛像之緣由及將之交付他人保
管之經過，究明被告所言是否合乎常情，及有無與保管書約之記載內容相左，復在無
明確證據顯示被告有該尊佛像之情況下，遽謂被告與其妻之描述雖有出入，但不能因
此認被告所言之佛像不存在云云，自嫌率斷，有調查未盡及理由不備之違誤。(二)前開
保管書約記載：「茲保管甲○○（甲方）古董觀音佛黃金鑄造淨重九十六台兩壹件，
保管人（乙方）可作擺設使用，若有損傷，乙方須付賠償新台幣伍拾捌萬元，保管期
甲方有權隨時收回，絕無異議。違此約，乙方願負法律責任，並放棄先訴抗辯權，特
立此約為據。（下略）」，而依高雄市金銀珠寶商業同業公會函所示，八十二年十一
月二十三日高雄市之飾金行情為每台錢一千一百元（見原審法院八十三年度上易字第
一三四二號刑事判決，一審卷第六六頁以下），折合每台兩為一萬一千元，九十六台
兩為一百零五萬六千元，該黃金古董觀音佛像以飾金價格出售於一般銀樓，即可得一
百零五萬六千元，況被告指該佛像係明朝之器物，具有古董之價值，被告於自訴葉秀
美、黃俊男侵占案件中所提起之附帶民事訴訟，即主張該佛像之價值非一般市價可比
，故請求葉、黃二人應連帶給付三百四十八萬元之損害賠償（見偵查卷第九頁），但
保管書約上記載之補償金額卻只有五十八萬元，似與常情不合。又被告於前開侵占案
件中，指訴葉、黃二人推由葉秀美向其訛稱該古董佛像，必須再行之以佛禮「開光」
，並於寺廟中堂供拜四十九天後，始可通靈保佑平安等語，致其陷於錯誤，將該佛像
交付葉秀美保管供奉（見偵查卷第五頁），但保管書約上僅記載保管人可作擺設使用
，卻無應行「開光」及應置於寺廟中堂供拜之約定，亦情有可疑。且被告謂葉秀美拿
走佛像後放在中正路的房子中，如真有交付佛像「開光」供奉，以使佛像通靈之事，
何以被告不提出異議或取回佛像，誠難理解。此外，保管書約在「伍拾捌萬元」、「
乙方願負法律責任」、「放棄先訴抗辯權」等文句上方，均蓋有葉秀美之印文，但最
重要之「古董觀音佛黃金鑄造淨重九十六台兩壹件」上方，則無，何以在「乙方願負
法律責任」、「放棄先訴抗辯權」等無關緊要之處，尚且加蓋葉秀美之印文，以昭慎
重，反而在最重要之保管物上方不為相同之處理，以杜爭議，尤非尋常！究竟實情如
何？原審未綜合全部卷內資料，細心推求詳為論，自有未當。(三)葉秀美迭稱保管書
約係其向被告調度資金所簽寫之借據，並無保管被告所有佛像情事，且在第一審審判
中，法官就被告自訴吳方斌侵占其古畫案件詢問被告：「是否吳方斌向你借錢，你要
他書立內容為吳方斌保管你所有古董字畫之保管條作為借據憑證？」被告答稱：「是
的。該案已和解，吳方斌已還我錢，該案我所提出之保管書條，我家裡有很多……我
今日也有帶該保管條原本（閱後發還）」等語（見一審卷第一一八、一一九頁），復
有被告所提出由吳方斌簽章之保管書條，其中除保管人、保管標的物、金額及日期欄
原係空白，嗣再以原子筆手寫方式填載完成外，其餘文字均係事先影印完成之例稿可
查。依上開證據資料，葉秀美所稱：被告是慣以書立保管書約代替借據之方式，出借
金錢予他人，保管書約所載之古董並未交付借款人，一旦借款人無法清償借款，即藉
追訴侵占其古董之刑事手段，以達其催收借款之目的，似非不可採信。且被告何以將
貴重之黃金古董佛像交付他人保管，黃俊男、葉秀美何以願為無酬且負損害賠償之保
管責任，尤啟疑竇。本院第一次判決發回意旨已予指明（八十六年度台上字第四七二
號），原審對此未予深入調查，詳加說明，併有可議。檢察官上訴意旨指摘原判決不
當，為有理由，應認仍有撤銷發回更審之原因。至依卷內資料，葉秀美另名葉妍秀，
任月慧山觀音禪院之主任委員，且為慧明代書事務所代表人，從事金錢貸放業務，平
時即向金主取款放貸，黃俊男則在其代書事務所學習，上訴人係所謂之金主，與葉秀
美有金錢上往來（見原判決第四、五頁），葉秀美、黃俊男均非少不更事之人，本件
之保管書約果如葉秀美所稱係因借款而簽立，與保管物品無關，其二人何以仍同意在
保管書約上簽名蓋章，以及被告若未變造保管書約，何以葉秀美、黃俊男最初會指稱
「古董觀音佛黃金鑄造淨重九十六台兩」等文字，是上訴人事後所偽填，其原因何在
？案經發回，應一併調查說明，期臻適法，附此明。
據上論結，應依刑事訴訟法第三百九十七條、第四百零一條，判決如主文。
中　　　華　　　民　　　國　　九十三　　年　　　四　　　月　　二十九　　日
                              最高法院刑事第十二庭
                                  審判長法官  陳　正　庸
                                        法官  賴　忠　星
                                        法官  王　居　財
                                        法官  張　清　埤
                                        法官  林　開　任
      右正本證明與原本無異
                                              書  記  官
中　　　華　　　民　　　國　　九十三　　年　　　五　　　月　　　五　　　日
                                                                        Ｂ
